【裁判字號】    98,簡上,601
【裁判日期】    980728
【裁判案由】    詐欺
【裁判全文】
臺灣高雄地方法院刑事判決             98年度簡上字第601號
上  訴  人
即  被  告  甲○○
上列上訴人因被告詐欺案件，不服本院民國98年5 月11日98年度
審簡字第1546號第一審判決（聲請簡易判決處刑案號：臺灣高雄
地方法院檢察署97年度偵字第33505 號），提起上訴及移請併案
審理（併辦案號：臺灣臺北地方法院檢察署98年度偵字第10201
號），本院管轄之第二審合議庭判決如下：
    主  文
原判決撤銷。
甲○○幫助犯詐欺取財罪，處有期徒刑參月，如易科罰金，以新
臺幣壹仟元折算壹日。
    事  實
一、甲○○明知金融機構之帳戶與個人之財產信用密切關聯，一
    般人無故取得他人金融帳戶之存摺、印章之行為常與財產犯
    罪相關，且得預見現今詐騙集團等不法份子經常利用他人存
    款帳戶、轉帳等方式，獲取不法利益並逃避執法人員之追查
    ，而提供自己之金融帳戶之存摺、印章予他人使用，可能被
    詐騙集團所利用，以遂行其等詐欺犯罪之目的，竟仍以縱有
    他人持之犯罪亦無違反其本意，而基於幫助他人詐欺財物之
    不確定犯意，於民國（下同）97年9 月27日，在高雄市後火
    車站，以不詳代價，將其所有於同年月26日在臺灣中小企業
    銀行北鳳山分行（下稱臺灣中小企銀）開立之帳號00000000
    000 號帳戶，交付予真實姓名、年籍均不詳之詐欺集團成員
    ，供該詐騙集團使用。俟該詐騙集團取得甲○○上開帳戶後
    ，即意圖為自己不法之所有，分別為下列行為：
  (一)詐欺集團成員在電腦網路拍賣網站上，張貼內容為販賣MAC
    蘋果牌筆記型電腦，而欲購買者需先匯款至指定帳戶之廣告
    ，致丙○○誤信為真而陷於錯誤，遂於97年10月1 日凌晨3
    至5 時間，依詐騙集團指示匯款新臺幣（下同）1 萬6 千元
    至甲○○所有之上開帳戶內。
  (二)詐欺集團成員又以同上方式張貼內容為販賣SONY牌HDR-SR12
    120GB 硬碟式DV，而欲購買者需先匯款至指定帳戶之廣告，
    致周俊文誤信為真而陷於錯誤，於97年9 月30日晚間6 時55
    分及翌日（即10月1 日）上午10時17分許，依詐騙集團指示
    ，分別轉帳匯款3 萬元及4 百元至甲○○所有之上開帳戶內
    ，旋遭詐騙集團成員提領一空。嗣丙○○、周俊文事後均無
    法與該賣主聯絡上，始知遭人詐騙，報警循線查悉上情。
二、案經臺北市政府警察局大安分局報請臺灣高雄地方法院檢察
    署檢察官偵查後聲請簡易判決處刑及移送併辦審理。
    理  由
壹、程序部分：
    按被告以外之人於審判外之陳述，雖不符前4 條（即刑事訴
    訟法第159 條之1 至之4） 之規定，而經當事人於審判程序
    同意作為證據，法院審酌該言詞陳述或書面陳述作成時之情
    況，認為適當者，亦得為證據。當事人、代理人或辯護人於
    法院調查證據時，知有第159 條第1 項不得為證據之情形，
    而未於言詞辯論終結前聲明異議者，視為有前項之同意，刑
    事訴訟法第159 條之5 定有明文。經查，檢察官及被告甲○
    ○於本院言詞辯論終結前，就本判決所引用下列各項屬於審
    判外陳述之證據，知有第159 條第1 項不得為證據之情形，
    均未聲明異議，且本院審酌該證據作成情況均無不適當之情
    形，是依上開規定，認得作為本案證據。
貳、實體部分：
一、訊據被告甲○○固坦承有於上揭時、地將其所有之上開臺灣
    中小企銀北鳳山分行帳戶之存摺、提款卡及密碼等物，一併
    交予真實姓名、年籍均不詳、自稱「吳先生」之成年男子所
    指定之人之事實。惟矢口否認有何幫助詐欺犯行，辯稱：伊
    看報紙上應徵司機之廣告，依報上之聯絡電話與自稱「吳先
    生」之人聯繫，對方說工作內容除了當司機，晚上載特種行
    業之小姐去陪客人外，還要負責收帳，需將收得之金錢轉入
    伊的帳戶，伊便申辦臺灣中小企銀上開帳戶，並依對方指示
    ，在高雄市後火車站，將身分證影本、上開帳戶之存摺、提
    款卡交給「吳先生」指定之1 名小弟，以測試提款卡可否使
    用云云。經查：
  (一)臺灣中小企銀北鳳山分行、帳號00000000000 號之帳戶為被
    告所有，於97年9 月26日申辦開戶之事實，業據被告坦承不
    諱，並有臺灣中小企銀北鳳山分行97年10月21日北鳳山字第
    A419號函及附件之開戶基本資料、存款交易明細查詢單各1
    份在卷可考（見警卷第14至16頁）。又被害人周俊文、丙○
    ○因遭詐騙集團詐騙，於97年9 月30日、同年10月1 日匯款
    入被告所有之上開帳戶等情，業經證人即被害人周俊文、丙
    ○○分別於警詢中指述遭詐騙及匯款經過等情節明確（見警
    卷第2 、3 頁；偵二卷第9 、10頁）；並有臺灣中小企銀上
    開帳戶存摺存款明細查詢單、丙○○臺灣銀行存摺交易明細
    、雅虎奇摩拍賣網頁資料、電子信箱資料、中國信託及永豐
    銀行自動櫃員機交易明細表各1 份、警方受理詐騙案件資料
    2 份等件附卷可查（見警卷第4 至12、15頁；偵二卷第11
    至24頁），是上開事實均堪認定。從而，被告所有之上開帳
    戶，確於97年9 月30日、10月1 日遭不詳之詐騙集團使用於
    詐欺取財犯行無疑。
  (二)被告雖以上開情詞置辯，並辯稱：伊將上開帳戶之金融卡交
    給「吳先生」指定之人時，並未告知對方金融卡之密碼，但
    伊於打電話給「吳先生」之前1 天（即97年9 月26日），在
    報上有看到另1 則應徵司機的廣告，伊也打電話過去應徵，
    對方有向伊要身分證影本、存摺、金融卡及密碼，當時伊有
    告訴對方金融卡密碼，但因伊覺得不對勁，覺得密碼讓人家
    知道，就好像帳戶讓人家使用，故未將上述東西交給對方，
    所以可能是「吳先生」與伊前一天打電話聯絡之人是同一夥
    的，「吳先生」才會知道金融卡密碼等語。惟查，被告於偵
    訊及本院審理時均供稱：「吳先生」要求伊提供金融卡，是
    為確認上開帳戶之金融卡可否使用等語（見偵一卷第16頁；
    院二卷第22頁），則倘被告未提供金融卡之密碼予「吳先生
    」或其指定之人，則「吳先生」如何測試被告交付之金融卡
    能否使用，足見被告上開所辯：伊並未提供金融卡密碼予「
    吳先生」云云，顯與事實不符，自不足採信。
  (三)又被告於本院審理時供稱：伊只有所應徵公司之電話，只知
    道公司在高雄市○○○道地點在哪裡，也不知道那是什麼行
    業，伊沒有看過「吳先生」，「吳先生」並未告知公司之名
    稱或地址，可能是特殊行業不讓人家知道；伊之前是做回收
    廢鐵的，也有做司機在賣衛生紙等語（見院二卷第23、38、
    39頁）。本院衡以被告於案發當時為一年滿52歲、具有工作
    經驗之成年人，在尚未釐清所應徵工作之工作內容、地點，
    其亦未曾到過工作地點之情形下，對於前揭事項均未有質疑
    ，猶將與個人金融理財關係密切之帳戶存摺、提款卡及密碼
    任意交由他人使用，顯與常情相違，足見被告所述實有諸多
    不合理之處。是被告上開所辯因應徵工作，遭「吳先生」騙
    取上開帳戶之存摺、提款卡及密碼等情，均非可採。
  (四)被告雖提出97年9 月27日自由時報之徵才廣告影本2 紙（見
    院二卷第42、43頁），並辯稱：伊至警察局製作筆錄後，仍
    有在報上看到相同之應徵司機廣告，伊便打公共電話向鳳山
    分局刑事組員警報案，並說明歹徒行騙之步驟及方法等語。
    經查，被告提供之報紙上徵才廣告，其上雖記載「徵外勤接
    送司機2 名、待優、30至55歲內、洽吳先生」等語，然此則
    廣告不足以證明被告確有應徵該工作，亦無法證明被告係遭
    「吳先生」詐騙之事實。而被告縱有打電話向警局報案，仍
    係在被害人丙○○、周俊文遭詐騙，及被告至警局製作筆錄
    之後，實不足以證明被告係因求職詐欺而遭騙取存摺、金融
    卡、密碼之情。再被告雖辯稱：本案發生1 個月後，臺中市
    刑事組的警察打電話給伊，說騙伊提款卡之人抓到了，叫伊
    去指認，但是伊沒有錢可以去台中等語，但被告於本院審理
    中，並未陳稱打電話給伊之警員之姓名或單位，亦未說明詐
    騙伊上開帳戶者之姓名或相關資料，本院自無從查證，並有
    本院電詢台中市政府警察局第二分局偵查隊員警李世忠之電
    話紀錄1 紙可證，足見被告上開所辯均不足為被告有利之認
    定。
  (五)況且，自詐騙集團之角度觀之，其等既知利用他人之帳戶掩
    飾犯罪所得，應非愚昧之人，當知社會上一般正常之人如帳
    戶存摺、提款卡、印鑑遭竊或遺失，為防止拾得或竊得之人
    盜領其存款或做為不法使用而徒增訟累，必於發現後立即報
    警或向金融機構辦理掛失止付，在此情形下，如仍以該帳戶
    作為犯罪工具，則在其等向他人詐騙，並誘使被害人將款項
    匯入該帳戶後，極有可能因帳戶所有人掛失止付而無法提領
    ，則其等大費周章從事於犯罪之行為，甘冒犯罪後遭追訴、
    處罰之風險，卻只能平白無故替原帳戶所有人匯入金錢，而
    無法得償犯罪之目的，是以犯罪集團若非確定該帳戶所有人
    不會報警或掛失止付，以確定其等能自由使用該帳戶提款、
    轉帳，當不至於以該帳戶從事犯罪，而此等確信，在該帳戶
    係拾得、竊得或騙得之情形，實無發生之可能。是均益證被
    告上開所辯，多所矛盾且不合情理，顯係事後杜撰卸責之詞
    ，委無足採，本案帳戶資料應係在被告管領之下，由被告有
    意提供他人使用無訛。
  (六)再按金融存款帳戶攸關存戶個人財產權益之保障，非與本人
    有密切關係，一般人皆不致輕易提供他人使用，且一般人向
    金融機構開設帳戶，並無任何法令之限制，只須提出身分證
    、印章即可辦理開戶申請，此亦為眾所週知之事實，參以近
    年來利用人頭帳戶以行詐騙或恐嚇取財之事時有所聞，報章
    雜誌及新聞均多所宣導，是避免此等專屬性甚高之金融機構
    帳戶被不法行為人利用為詐財之工具，應係一般生活認知所
    易於體察之常識，則茍見他人不自己申請開立帳戶，反係蒐
    集不特定人之帳戶使用，衡情應當可預見收集之帳戶乃可能
    被利用為與財產有關之犯罪工具。況被告於本院審理時已供
    稱：伊覺得金融卡密碼讓人家知道，就好像帳戶讓人家使用
    等語（見院二卷第23頁），足見被告將本案帳戶資料交付予
    他人，顯係有意提供該帳戶供人使用，且就他人將持其上開
    帳戶施行詐騙而使被害人匯款至其帳戶之結果應有所認識，
    亦對此事實之發生並不違反其本意，被告自有幫助詐欺取財
    之未必故意至明。
  (七)綜上所述，本件事證明確，被告幫助詐欺取財之犯行堪以認
    定，應予依法論科。
二、按刑法上之幫助犯，係對於犯罪與正犯有共同之認識，而以
    幫助之意思，對於正犯資以助力，而未參與實施犯罪之行為
    者而言，最高法院著有75年度臺上字第1509號、84年度臺上
    字第5998號及88年度臺上字第1270號判決意旨可供參照。是
    以，如未參與實施犯罪構成要件之行為，且係出於幫助之意
    思提供助力，即屬幫助犯，而非共同正犯。本案被告提供臺
    灣中小企銀之存摺、提款卡及密碼予不詳之詐騙集團使用，
    使某詐騙集團成員得基於詐欺取財之犯意而向被害人丙○○
    、周俊文詐取財物，遂行其詐欺取財之犯行，是被告所為，
    係對於詐騙集團成員遂行詐欺取財犯行，資以助力，揆諸上
    開判決意旨，自應成立幫助詐欺取財罪。核被告甲○○所為
    ，係犯刑法第30條第1 項、刑法第339 條第1 項之幫助詐欺
    取財罪，爰依刑法第30條第2 項規定，按正犯之刑減輕之。
    再被告係基於一提供帳戶供詐欺集團使用之犯意，於同時同
    地交付上開帳戶提存工具，應認僅構成一次幫助行為；而其
    以一個幫助行為幫助詐欺集團詐得前揭2 名被害人之財物，
    係一行為而觸犯2 個幫助詐欺取財罪名，為想像競合犯，應
    依刑法第55條之規定，從一情節較重之幫助詐取被害人周俊
    文30,400元金額之部分處斷。又移送併辦被告提供上開帳戶
    之存摺、提款卡及密碼，使詐騙集團用以詐騙被害人周俊文
    部分，與聲請簡易判決處刑部分既為想像競合之裁判上一罪
    關係，為聲請效力所及，本院自得併予審理，附此敘明。
三、原審認被告罪證明確，予以論罪科刑，固非無見，惟被告提
    供前開臺灣中小企銀帳戶之存摺、提款卡、密碼等資料，幫
    助詐騙集團詐騙被害人周俊文犯行部分，業如前述，為原聲
    請簡易判決處刑效力所及，原審未及就此一併審理，尚有疏
    漏。原判決既有上揭可議之處，自屬無可維持，應由本院將
    原判決撤銷改判。爰審酌被告將帳戶提供他人詐欺取財使用
    ，紊亂社會正常交易秩序，並使不法之徒藉此輕易詐取財物
    ，檢警難以追查緝捕，所造成之危害非輕，行為殊不足取，
    又犯後否認犯行，且飾詞狡辯，顯無悔意，及考量被害人丙
    ○○、周俊文遭受詐騙之金額合計高達4 萬餘元等一切情狀
    ，量處如主文所示之刑，並諭知易科罰金之折算標準。
四、末按刑事訴訟法第370 條規定，由被告上訴或為被告之利益
    而上訴者，第二審法院不得諭知較重於原審判決之刑，但因
    原審判決適用法條不當而撤銷之者，不在此限。所謂不利益
    變更之禁止，僅禁止其為較重之刑之宣告，不及於被告之不
    利益事實之認定與法律之適用。而法院對有罪之被告科刑，
    應符合罪刑相當之原則，使罰當其罪，以契合人民之法律感
    情，此所以刑法第57條明定科刑時應以行為人之責任為基礎
    ，並審酌一切情狀，尤應注意該條所列各款事項，以為科刑
    輕重之標準。此項原則於刑事訴訟法第370 條所定不利益變
    更禁止情形，自亦有其適用。本件被告雖為正犯詐欺罪之幫
    助犯，然一審認定正犯犯罪之次數僅有事實欄一之(一)所示之
    1 次而已，惟本院認定正犯之犯罪次數為事實欄一之(一)(二)所
    示2 次，而幫助犯既係按正犯之刑減輕之，且本院認定正犯
    之犯罪次數既然較一審為多，依罪刑相當原則，本院自得量
    處較原審為重之刑，不受刑事370 條不利益變更禁止原則之
    拘束，附此敘明。
據上論斷，應依刑事訴訟法第455 條之1 第1 項、第3 項、第36
9 條第1 項前段、第364 條、第299 條第1 項前段，刑法第30條
、第339 條第1 項、第55條、第41條第1 項前段，刑法施行法第
1 條之1 ，判決如主文。
本案經檢察官乙○○到庭執行職務。
中    華    民    國    98    年    7    月    28    日
                  刑事第二庭  審判長法  官  林水城
                                    法  官  施盈志
                                    法  官  羅立德
以上正本證明與原本無異。
不得上訴。
中    華    民    國    98    年    7    月    28    日
                                    書記官  賴朱梅
附錄本案論罪科刑法條：
中華民國刑法第339條第1項
意圖為自己或他人不法之所有，以詐術使人將本人或第三人之物
交付者，處5 年以下有期徒刑、拘役或科或併科1 千元以下罰金
。


司法院資訊處製作；財團法人民間司法改革基金會備份。
